臺灣彰化地方法院民事判決　100年度訴字第409號
原　　　告　張福良
訴訟代理人　陳維綺
被　　　告　張武村
訴訟代理人　張甘青
　　　　　　張阿娟
上列當事人間第三人異議之訴事件，本院於民國100年11月16日
言詞辯論終結，判決如下：
    主      文
確認原告對於坐落彰化縣田中鎮○○段826號土地、面積5144.01
平方公尺之應有部分為5144.01分之1739.07。
訴訟費用由被告負擔。
    事實及理由
一、原告起訴主張：
(一)原告之被繼承人張永靖於民國69年間與被告各出資2分之1向
    訴外人張武雄購買坐落彰化縣田中鎮○○段826號、828號、
    829號（重測前為內三塊厝段1046-7號、1046-8號1046-10號
    ）等3筆土地，因受當時法令規定不得將承買農地登記為共
    有之限制，而將上開826號土地登記為被告名義，將828號土
    地登記為張永靖名義，829號土地登記為張永靖之子即原告
    張福良之名義，以待日後法令允許土地分割時，再一併交換
    登記，嗣為解決爭執，雙方於87年8月6日並就前揭法律關係
    訂立合約書，以為憑證，可知上開3筆土地為張永靖與被告
    所共有，每人之應有部分各為2分之1。嗣張永靖於94年1月9
    日死亡，其繼承人除原告外，雖尚有訴外人張福利、張進寄
    、張孫純、張敏、張麗華、卓鈺涵及卓香傑等7人，然訴外
    人張福利等7人業已提出權利義務放棄聲明書，放棄其等對
    於張永靖就前開3筆土地之權利義務，故張永靖就前開3筆土
    地之共有權利即為原告所繼承取得。茲因前揭登記為被告名
    義之興酪段826號土地（下稱系爭土地）現經訴外人華南商
    業銀行股份有限公司聲請本院以100年度司執字第6536號清
    償債務事件查封、拍賣，已損害原告之權利，原告雖已不能
    訴請被告將系爭兩造共有土地之應有部分移轉登記予原告，
    但對被告訴請確認原告就該土地有應有部分，自有即受確認
    判決之法律上利益。爰依合約書之約定及繼承之法律關係，
    提起本訴。
(二)原告僅請求確認對於系爭土地有應有部分之權利，得在拍賣
    公告上註明原告之權利即可。又系爭土地之假扣押債權人合
    作金庫商業銀行股份有限公司及聲請強制執行之債權人華南
    商業銀行股份有限公司，經本院函詢後，均已同意將其查封
    之範圍減縮為被告權利之範圍，華南商業銀行股份有限公司
    並願依本件判決結果，撤銷非屬被告權利範圍之執行。
(三)被告雖稱原告未就上揭興酪段828號、829號土地一併起訴等
    語，但系爭土地既已被查封、拍賣，如重新就此3筆土地分
    割，被告有能力履行嗎？其所稱農地不可登記為共有之法條
    ，現尚存在嗎？原告所持2筆土地清清楚楚，被告積欠銀行
    及民間債務究為多少？可見被告辯稱應一併就興酪段828號
    、829號土地起訴等語，顯無誠信。倘被告能立即解除系爭
    土地之查封登記，原告當願如被告所言雙方進行3筆土地之
    分割協議。又原告已依合約書精神，以3筆土地全部面積680
    9.88平方公尺之2分之1即3404.94平方公尺，減除原告持有2
    筆土地之面積1665.87平方公尺後，所餘面積1739.07平方公
    尺，作為確認系爭土地應有部分之權利範圍，自無被告所稱
    不平、不公之情形等語。
(四)求為判決確認原告對於坐落彰化縣田中鎮○○段826號土地
    、面積5144.01平方公尺之應有部分為5144.01分之1739 .07
    。
二、被告則辯稱：
(一)被告對於其與原告之父張永靖各出資2分之1承購彰化縣田中
    鎮○○段826號、828號、829號等3筆土地，並於87年8月6日
    書立合約書之事實，並不爭執，則依民事訴訟法第247條第1
    項規定，原告提起本件確認之訴，乃因無即受確認判決之法
    律上利益，而顯不合法。
(二)被告與原告之父張永靖合購上開土地3筆，其中興酪段826號
    土地登記為被告所有，其餘興酪段828號、829號等2筆土地
    登記為原告所有，依合約書約定，須待日後法令允許分割時
    ，再行分割，但現今並不能分割，且被告亦不願意與原告保
    持共有，原告提起本訴自無理由。
(三)依合約書約定，兩造各有3筆土地之一半，但原告取得之興
    酪段828號、829號土地有鄰水路，被告取得之系爭土地未鄰
    水路，倘興酪段828號、829號土地全部歸原告所有，則系爭
    土地即無水路可用等語。
(四)聲明駁回原告之訴。
三、兩造不爭執事項：
(一)原告之父張永靖與被告於69年間各出資2分之1向訴外人張武
    雄購買坐落田中鎮○○○○段1046-7號、1046-8號、1046-1
    0號等3筆土地，因受當時法令規定不得將承買農地登記為共
    有之限制，而將上開1046-7號土地登記為被告名義，將1046
    -8號土地登記為張永靖名義，將1046-10號土地登記為張永
    靖之子即原告張福良之名義，以待日後法令允許土地分割時
    ，再一併交換登記，嗣雙方於87年8月6日並就前揭法律關係
    訂立合約書，以為憑證。
(二)上開田中鎮○○○○段1046-7號、1046-8號、1046-10號等3
    筆土地，於重測後之地段及地目為興酪段826號、828號、82
    9號。因興酪段826號、828號、829號土地之面積分別為5144
    .01平方公尺、266.83平方公尺、1399.04平方公尺，故被告
    取得興酪段826號土地之面積較張永靖取得興酪段828號、82
    9號土地之面積多出1739.07平方公尺。
(三)張永靖於94年1月9日死亡，其繼承人張福利、張進寄、原告
    張福良、張孫純、張敏、張麗華、張麗珍等7人於94年5月10
    日就張永靖之遺產訂有遺產分割契約書，然系爭土地並未列
    入遺產分配。又張麗珍已死亡，其繼承人有卓鈺涵、卓香傑
    。張福利、張進寄、張孫純、張敏、張麗華、卓鈺涵、卓香
    傑等7人業已提出權利義務放棄聲明書，放棄其等對於張永
    靖就前開3筆土地之權利義務。
(四)系爭土地現經訴外人華南商業銀行股份有限公司聲請本院以
    100年度司執字第6536號清償債務事件查封、拍賣中，尚未
    拍定。
(五)上述兩造不爭執事項，並有原告提出之合約書、土地登記謄
    本、繼承系統表及戶籍謄本等件為證，並經本院調閱本院10
    0年度司執字第6536號執行卷查核無訛，應認為真正。則原
    告主張上開3筆土地為其被繼承人張永靖與被告所共有，每
    人之應有部分各為2分之1，原告於張永靖死亡後，因繼承取
    得張永靖對於該3筆土地之共有權利之事實，亦應信為實在
    。
四、兩造爭執事項：
(一)被告不否認與原告之父張永靖各出資2分之1購買坐落田中鎮
    ○○段826號、828號、829號等3筆土地，並於87年8月6日訂
    立合約書之事實，原告提起本訴，有無即受確認判決之法律
    上利益？
(二)系爭土地現能否分割？
五、上開兩造爭執事項，分述如下：
(一)按確認法律關係之訴，非原告有即受確認判決之法律上利益
    者，不得提起之，民事訴訟法第247條第1項定有明文。所謂
    即受確認判決之法律上利益，係指法律關係之存否不明確，
    原告主觀上認其在法律上之地位有不安之狀態存在，且此種
    不安之狀態，能以確認判決將之除去者而言，若縱經法院判
    決確認，亦不能除去其不安之狀態者，即難認有受確認判決
    之法律上利益（最高法院52年度台台上字第1240號判例意旨
    參照）。本件被告固不否認與原告之父張永靖各出資2分之1
    購買坐落田中鎮○○段826號、828號、829號等3筆土地，並
    於87年8月6日訂立合約書之事實，惟系爭826號土地既全部
    登記為被告之名義，自外部而言，均屬被告所有，與內部原
    告對於該土地有應有部分2分之1之實情不符，且該土地又經
    本院為查封、拍賣，被告已喪失其處分權，而被告復辯稱不
    願就系爭土地與原告保持共有等語，故原告是否為系爭土地
    之共有人，對於該土地有無應有部分，即屬不明確。參以卷
    附系爭土地之假扣押債權人合作金庫商業銀行員林分行以10
    0年7月26日合金員催字第1000004085號函覆原告稱：「台端
    函稱對上述標的（即系爭土地）已向彰化地方法院對債務人
    張武村（即被告）提起所權共有確認之訴，俟於該案合法判
    決後對台端所取得之法律權益，本院將予尊重並依據判決意
    旨辦理。」，系爭土地之聲請拍賣債權人華南商業銀行員林
    分行以100年7月20日（100）華員放字第506號函覆原告稱：
    「台端函稱對上述標的（即系爭土地）已向彰化法院對本行
    債務人張武村（即被告）提起所有權共有確認之訴，於該案
    合法判決後對台端所取得之法律權益，本行將予尊重並依據
    判決意旨對本行所聲請彰化法院強制執行及假扣押執行案件
    更正查封權利範圍僅及本行債務人張武村所有之權利範圍。
    」各等語，自應認原告提起本訴，有即受確認判決之法律上
    利益。
(二)原告之被繼承人張永靖與被告因受法令規定不得將承買農地
    登記為共有之限制，約定將系爭土地登記為被告名義，其餘
    興酪段828號、829號等2筆土地登記為原告名義，並同意待
    日後法令允許土地分割時，再一併交換登記，其約定合於民
    法第246條第1項規定，自屬有效。又土地法第30條及農業發
    展條例第30條關於農地不得移轉為共有之規定，已均於89年
    1月28日經修法刪除生效，故系爭土地及興酪段828號、829
    號土地目前已無不得移轉為共有之法令限制。雖系爭土地及
    興酪段828號、829號土地係約定待法令允許土地分割時，再
    一併交換登記，且該3筆土地均為一般農業區農牧用地，其
    中興酪段828號、829號土地之面積各為266.83平方公尺、13
    99.04平方公尺，其分割後每人所有面積未達0.25公頃，依
    農業發展條例第16條規定，不得分割，而系爭土地業經本院
    查封，依強制執行法第51條第2項規定，非但不得為協議分
    割，依土地登記規則第141條第1項規定，亦不得請求為移轉
    之登記（含移轉應有部分之登記），是系爭土地及興酪段82
    8號、829號筆土地於現在固均不能為分割，且系爭土地亦不
    得請求移轉應有部分之登記。但原告提起本訴，僅在請求確
    認系爭土地之應有部分，並非請求分割，亦非請求移轉應有
    部分之登記，於法要屬無違。
(三)綜上所述，原告就系爭土地之應有部分為2分之1，其依合約
    書之約定及繼承之法律關係，在2分之1之範圍內，請求確認
    對於該土地之應有部分為5144.01分之1739.07，為有理由，
    應予准許。
六、本件事證已臻明確，兩造其餘攻擊防禦方法及舉證，經斟酌
    後認均與判決結果無影響，爰不予一一論列，附此敘明。
七、訴訟費用負擔之依據：民事訴訟法第78條。
中    華    民    國   100    年    11    月    25    日
                  民事第二庭    法  官  廖國佑
以上正本係照原本作成。
如對判決上訴，應於判決送達後20日內向本院提出上訴狀。如委
任律師提起上訴者，應一併繳納上訴審裁判費。
中    華    民    國   100    年    11    月    28    日
                                書記官  林怡吟